---
title: "Tugas Praktikum 4 MPDW : AR-MA manual"
author: "Aisyah Fatiyya Syahidah"
output: rmdformats::readthedown
date: "2025-09-15"
---

# White Noise

Pembangkitan data berpola AR, MA, ARMA, dan banyak proses deret waktu lainnya diawali pembangkitan *white noise*. *White noise* merupakan sederet nilai dari peubah bebas stokastik identik. Oleh karena itu, *white noise* memiliki dua karakteristik penting:

1.  *White noise* tidak memiliki autokorelasi (**karena saling bebas**)
2.  Nilai harapan dan ragam *white noise* sama (**karena berasal dari peubah acak bebas stokastik identik**)

*White noise* dibangkitkan dari suatu peubah acak, umumnya peubah acak normal.

```{r}
set.seed(1234)
wn <- rnorm(300)
ts.plot(wn)
```

Dapat terlihat bahwa *white noise* tidak memiliki autokorelasi dari ACF. Perhatikan bahwa lag ke-0 adalah korelasi observasi ke-t dengan dirinya sendiri. Nilai korelasi tersebut pasti 1. Sebagai alternatif, lag pertama di plot ACF dapat ditetapkan sebagai 1 (alih-alih 0) dengan menambahkan argumen `xlim(1, lag akhir)`. Plot tersebut dapat disandingkan bersamaan dengan membuat matriks $1 \times 2$ dengan `par(mfrow = c(1,2))`.

```{r}
par(mfrow = c(1, 2)) 
acf(wn)
acf(wn, xlim = c(1, 20))
```

# Proses MA

Proses MA dapat dituliskan sebagai berikut:

$$
y_{t} = c + e_t + \theta_{1}e_{t-1} + \theta_{2}e_{t-2} + \dots + \theta_{q}e_{t-q} = c+{e_t+\sum_{i=1}^p \theta_ie_{t-i}}
$$

Terlihat bahwa $e_t$, atau *white noise*, berperan penting dalam pembangkitan proses MA.

## Pembangkitan Proses MA(2)

Akan dicoba membangkitkan MA(2) dengan $\theta = 0.4$ sebanyak 300 observasi dan $c=0$. Karena diperlukan satu nilai awal untuk $e_{t-1}$, masukkan nilai pertama white noise sebagai nilai awal tersebut.

```{r}
set.seed(1234)
ma <- wn[1:2]
```

Nilai-nilai selanjutnya dapat dicari melalui *loop*. Bentuk loop dapat dilihat dari rumus MA(1) yang hendak dibangkitkan:

$$
y_t = e_t+0.4e_{t-1}+0.6e_{t-2}
$$

```{r}
for(i in 3:300){
   ma[i] <- wn[i] + 0.4 * wn[i - 1] + 0.6* wn[i-2]
}
ma
```

Selain menggunakan cara di atas, pembangkitan proses MA(2) dapat dilakukan dengan fungsi `arima.sim()` sebagai berikut.

```{r}
ma2 <- arima.sim(list(order=c(0,0,2), ma=c(0.4, 0.6)), n=300)
ma2
```

## Karakteristik MA(2)

### Plot Time Series

```{r}
ts.plot(ma)
```

Berdasarkan plot time series, terlihat bahwa data MA(2) yang dibangkitkan stasioner dalam rataan

### Plot ACF

```{r}
acf(ma,lag.max = 20)
```

Berdasarkan plot ACF tersebut, terlihat bahwa plot ACF *cuts off* di lag kedua

### Plot PACF

```{r}
pacf(ma)
```

Berdasarkan plot PACF tersebut, terlihat bahwa plot PACF cenderung *tails off* 

### Plot EACF

```{r}
TSA::eacf(ma)
```

Berdasarkan pola segitiga nol pada plot EACF, terlihat bahwa segitiga nol berada pada ordo AR(0) dan ordo MA(2)

## Scatterplot Antar Lag

### Korelasi antara $Y_t$ dengan $Y_{t-1}$

```{r}
#Yt
yt_ma <- ma[-1]
yt_ma
```
```{r}
#Yt-1
yt_1_ma <- ma[-300]
yt_1_ma
```

```{r}
plot(y=yt_ma,x=yt_1_ma)
```

Berdasarkan scatterplot tersebut, terlihat bahwa terdapat hubungan positif antara $Y_t$ dengan $Y_{t-1}$. Hal ini sesuai dengan teori yang ada

```{r}
cor(yt_ma,yt_1_ma)
```

Korelasi antara $Y_t$ dengan $Y_{t-1}$ dari hasil simulasi mendekati perhitungan teoritis yaitu

$$
\rho_1 =
\frac{\theta_1+\theta_1\theta_2}
{1+\theta_1^2+\theta_2^2} =
\frac{0.4+(0.4)(0.6)}
{1+(0.4)^2+(0.6)^2}
=
\frac{0.64}{1.52}
\approx 0.421
$$


### Korelasi antara $Y_t$ dengan $Y_{t-2}$

```{r}
#Yt
yt_ma2 <- ma[-c(1,2)]
yt_ma2
```

```{r}
#Yt-2
yt_2_ma <- ma[-c(299,300)]
yt_2_ma
```

```{r}
plot(y=yt_ma2,x=yt_2_ma)
```

Berdasarkan scatterplot tersebut, terlihat bahwa cenderung terdapat hubungan positif antara $Y_t$ dengan $Y_{t-2}$.

```{r}
cor(yt_ma2,yt_2_ma)
```

Korelasi antara $Y_t$ dengan $Y_{t-2}$ hasil simulasi mendekati teori yang ada yaitu

$$
\rho_2 =
\frac{\theta_2}
{1+\theta_1^2+\theta_2^2} =
\frac{0.6}
{1+(0.4)^2+(0.6)^2}
=
\frac{0.6}{1.52}
\approx 0.395
$$

### Korelasi antara $Y_t$ dengan $Y_{t-3}$

```{r}
#Yt
yt_ma3 <- ma[-c(1,2,3)]
yt_ma3
```

```{r}
#Yt-3
yt_3_ma <- ma[-c(298,299,300)]
yt_3_ma
```

```{r}
plot(y=yt_ma3,x=yt_3_ma)
```

Berdasarkan scatterplot tersebut, terlihat bahwa cenderung tidak terdapat hubungan antara $Y_t$ dengan $Y_{t-3}$.

```{r}
cor(yt_ma3,yt_3_ma)
```

Korelasi antara $Y_t$ dengan $Y_{t-3}$ hasil simulasi mendekati teori yang ada yaitu 0.

Secara umum:

$$
\rho_k=0,\quad k>q
$$
Karena $q=2$ dan $k=3$, maka:

$$
\rho_3=0
$$

# Proses AR

Proses AR dapat dituliskan sebagai berikut:

$$ y_{t} = c + e_t + \phi_{1}Y_{t-1} + \phi_{2}Y_{t-2} + \dots + \phi_{q}Y_{t-q} = c+{e_t+\sum_{i=1}^p \phi_iY_{t-i}} $$ Terlihat bahwa $Y_t$ berperan penting dalam pembangkitan proses AR.

## Pembangkitan Proses AR(2)

Akan dicoba membangkitkan proses AR paling sederhana, yaitu AR(2) dengan $\phi1 = 0.5$ dan $\phi2 = 0.2$ sebanyak 300 observasi dan $c=0$.

```{r}
set.seed(1234)
```

Nilai-nilai selanjutnya dapat dicari melalui *loop*. Bentuk loop dapat dilihat dari rumus AR(2) yang hendak dibangkitkan:

$$ Y_t = e_t+0.5Y_{t-1}+0.2Y_{t-2} $$

```{r}
n<-length(wn)
n
ar <- c(1:n) 

ar[1] <- wn[1]
ar[2] <- wn[2]

for (i in 3:n) {ar[i]<-wn[i]+0.5*ar[i-1]+0.2*ar[i-2]}
ar
```

Selain menggunakan cara di atas, pembangkitan proses AR dapat dilakukan dengan fungsi `arima.sim()` sebagai berikut.

```{r}
ar2 <- arima.sim(list(order=c(2,0,0), ar=c(0.5, 0.2)), n=300)
ar2
```

## Karakteristik AR(2)

### Plot Time Series

```{r}
ts.plot(ar)
```

Berdasarkan plot time series tersebut terlihat bahwa data cenderung stasioner pada rataan

### Plot ACF

```{r}
acf(ar)
```

Berdasarkan plot ACF tersebut terlihat bahwa plot ACF cenderung *tails off* dan cenderung membentuk pola grafik sinus

### Plot PACF

```{r}
pacf(ar)
```

Berdasarkan plot PACF tersebut, terlihat bahwa plot PACF *cuts off* pada lag kedua, sejalan dengan teori yang ada

### Plot EACF

```{r}
TSA::eacf(ar)
```

Berdasarkan pola segitiga nol pada plot EACF, terlihat bahwa segitiga nol berada pada ordo AR(2) dan ordo MA(0)

## Scatterplot Antar Lag

### Korelasi antara $Y_t$ dengan $Y_{t-1}$

```{r}
#Yt
yt_ar <- ar[-1]
yt_ar
```

```{r}
#Yt-1
yt_1_ar <- ar[-300]
yt_1_ar
```

```{r}
plot(y=yt_ar,x=yt_1_ar)
```

Berdasarkan scatterplot tersebut, terlihat bahwa terdapat hubungan positif antara $Y_t$ dengan $Y_{t-1}$. Hal ini sesuai dengan teori yang ada

```{r}
cor(yt_ar,yt_1_ar)
```
Korelasi antara $Y_t$ dengan $Y_{t-1}$ dari hasil simulasi mendekati
nilai teoritis yaitu:

$$
\rho_1 = \frac{\phi_1}{1-\phi_2} = \frac{0.5}{1-0.2}=0.625
$$

### Korelasi antara $Y_t$ dengan $Y_{t-2}$

```{r}
#Yt
yt_ar2 <- ar[-c(1,2)]
yt_ar2
```
```{r}
#Yt-2
yt_2_ar <- ar[-c(299,300)]
yt_2_ar
```

```{r}
plot(y=yt_ar2,x=yt_2_ar)
```

Berdasarkan scatterplot tersebut, terlihat bahwa terdapat hubungan positif antara $Y_t$ dengan $Y_{t-2}$. Hal ini sesuai dengan teori yang ada

```{r}
cor(yt_ar2,yt_2_ar)
```
Korelasi antara $Y_t$ dengan $Y_{t-2}$ dari hasil simulasi mendekati nilai teoritis yaitu:

$$
\rho_2 = \phi_1\rho_1+\phi_2 =(0.5)(0.625)+0.2=0.5125
$$

### Korelasi antara $Y_t$ dengan $Y_{t-3}$

```{r}
#Yt
yt_ar3 <- ar[-c(1,2,3)]
yt_ar3
```
```{r}
#Yt-3
yt_3_ar <- ar[-c(298, 299,300)]
yt_3_ar
```

```{r}
plot(y=yt_ar3,x=yt_3_ar)
```

Berdasarkan scatterplot tersebut, terlihat bahwa terdapat hubungan postiif antara $Y_t$ dengan $Y_{t-3}$. Hal ini sesuai dengan teori yang ada

```{r}
cor(yt_ar3,yt_3_ar)
```
Korelasi antara $Y_t$ dengan $Y_{t-3}$ dari hasil simulasi mendekati nilai teoritis yaitu:

$$
\rho_3=\phi_1\rho_{3-1}+\phi_2\rho_{3-2} =\phi_1\rho_2+\phi_2\rho_1 = (0.5)(0.5125)+(0.2)(0.625)=0.381
$$

# Proses ARMA

## Fungsi pembangkitan ARMA (2,2)

Akan dicoba membangkitkan proses ARMA(2,2) dengan $\phi_1=0.5$, $\phi_2=0.2$, $\theta_1=0.4$, dan $\theta_2=0.6$ sebanyak 300 observasi.

Bentuk model ARMA(2,2) yang digunakan adalah:

$$
Y_t =
0.5Y_{t-1}
+ 0.2Y_{t-2}
+ 0.4e_{t-1}
+ 0.6e_{t-2}
+ e_t
$$

### Pembangkitan Manual

```{r}
set.seed(1234)

n <- length(wn)

phi1 <- 0.5
phi2 <- 0.2
theta1 <- 0.4
theta2 <- 0.6
```

```{r}
y.arma <- c(1:n)
y.arma[1] <- wn[1]
y.arma[2] <- wn[2]

for(i in 3:n){
  y.arma[i] <- phi1*y.arma[i-1] +
    phi2*y.arma[i-2] +
    theta1*wn[i-1] +
    theta2*wn[i-2] +
    wn[i]
}

y.arma
```

### Pembangkitan menggunakan arma.sim dan arima.sim

```{r}
arma.sim <- function(n, macoef, arcoef){
  manum <- length(macoef)
  arnum <- length(arcoef)
  stopifnot(manum < n & arnum < n)
  
  wn <- rnorm(n, sd = 0.5)
  init <- max(manum, arnum)

  arma <- wn[1:init]
  for(i in {init+1}:n){
   mastart <- i - manum
   maend <- i-1
   arstart <- i - arnum
   arend <- i-1
   arma[i] <- sum(arcoef * arma[arstart:arend]) + sum(macoef * wn[mastart:maend])  + wn[i]
   }
  return(arma)
}
```


```{r}
arma22 <- arma.sim(300, c(0.4, 0.6), c(0.5,0.2))

arma22 |> arima(c(2,0,2))
```


```{r}
arma22
```

Pembangkitan ARMA(p,q) juga dapat dilakukan dengan fungsi arima.sim sebagai berikut.

```{r}
arma_22 <- arima.sim(list(order=c(2,0,2), ar = c(0.5, 0.2), ma = c(0.4, 0.6)), n=300)
arma_22
```

## Karakteristik ARMA(2,2)

### Plot Time Series

```{r}
par(mfrow = c(1, 2))
ts.plot(y.arma)
ts.plot(arma_22)
par(mfrow = c(1, 1))
```

Berdasarkan plot time series tersebut, terlihat bahwa model ARMA(2,2) cenderung stasioner dalam rataan

### Plot ACF

```{r}
par(mfrow = c(1, 2))
acf(y.arma)
acf(arma_22)
par(mfrow = c(1, 1))
```

Berdasarkan plot ACF tersebut, terlihat bahwa model ARMA(2,2) hasil simulasi memiliki plot ACF yang *tails off*, sesuai dengan teori yang ada

### Plot PACF

```{r}
par(mfrow = c(1, 2))
pacf(y.arma)
pacf(arma_22)
par(mfrow = c(1, 1))
```

Berdasarkan plot PACF tersebut, terlihat bahwa model ARMA(2,2) hasil simulasi memiliki plot PACF yang *tails off*, sesuai dengan teori

### Plot EACF

```{r}
TSA::eacf(y.arma)
TSA::eacf(arma_22)
```

Berdasarkan pola segitiga nol pada plot EACF, terlihat bahwa segitiga nol berada pada ordo AR(2) dan ordo MA(2)

## Scatterplot Antar Lag

### Korelasi antara $Y_t$ dengan $Y_{t-1}$

```{r}
#Yt
yt_arma <- arma_22[-1]
yt_arma
```
```{r}
#Yt-1
yt_1_arma <- arma_22[-300]
yt_1_arma
```


```{r}
plot(y=yt_arma,x=yt_1_arma)
```

Berdasarkan scatterplot tersebut, terlihat bahwa terdapat hubungan positif antara $Y_t$ dengan $Y_{t-1}$. Hal ini sesuai dengan teori yang ada

```{r}
cor(yt_arma,yt_1_arma)
```

Korelasi antara $Y_t$ dengan $Y_{t-1}$ dari hasil simulasi mendekati perhitungan teoritis. 

Untuk korelasi pada lag 1 dan lag 2 diperoleh dari persamaan kovarians:

$$
\gamma_0=0.5\gamma_1+0.2\gamma_2+2.11
$$

$$
\gamma_1=0.5\gamma_0+0.2\gamma_1+0.94
$$

Hasil penyelesaian:

$$
\gamma_0=5.0171,\quad
\gamma_1=4.3107
$$

Korelasi antara $Y_t$ dan $Y_{t-1}$:

$$
\rho_1=\frac{\gamma_1}{\gamma_0} =\frac{4.3107}{5.0171}=0.8592
$$

### Korelasi antara $Y_t$ dengan $Y_{t-2}$

```{r}
#Yt
yt_arma2 <- arma_22[-c(1,2)]
yt_arma2
```
```{r}
#Yt-2
yt_2_arma <- arma_22[-c(299, 300)]
yt_2_arma
```

```{r}
plot(y=yt_arma2,x=yt_2_arma)
```

Berdasarkan scatterplot tersebut, terlihat bahwa terdapat hubungan positif antara $Y_t$ dengan $Y_{t-2}$. Hal ini sesuai dengan teori yang ada

```{r}
cor(yt_arma2,yt_2_arma)
```
Korelasi antara $Y_t$ dengan $Y_{t-2}$ dari hasil simulasi mendekati perhitungan teoritis. 

$$
\rho_2=\frac{\gamma_2}{\gamma_0}
$$
$$
\gamma_2=0.5\gamma_1+0.2\gamma_0+0.6
$$
$$
\rho_2=\frac{3.7588}{5.0171}=0.7492
$$

### Korelasi antara $Y_t$ dengan $Y_{t-3}$

```{r}
#Yt
yt_arma3 <- arma_22[-c(1,2,3)]
yt_arma3
```
```{r}
#Yt-3
yt_3_arma <- arma_22[-c(298, 299,300)]
yt_3_arma
```

```{r}
plot(y=yt_arma3,x=yt_3_arma)
```

Berdasarkan scatterplot tersebut, terlihat bahwa terdapat hubungan positif antara $Y_t$ dengan $Y_{t-3}$. Hal ini sesuai dengan teori yang ada

```{r}
cor(yt_arma3,yt_3_arma)
```

Korelasi antara $Y_t$ dengan $Y_{t-3}$ dari hasil simulasi mendekati perhitungan teoritis. 

$$
\rho_3=\phi_1\rho_2+\phi_2\rho_1
$$

$$
\rho_3=(0.5)(0.7492)+(0.2)(0.8592)
$$

$$
\rho_3=0.3746+0.1718=0.5464
$$

